臺灣基隆地方法院民事判決
110年度訴字第228號
原      告  謝阿東  
訴訟代理人  王聖舜律師
複  代理人  楊敦元律師
被      告  無量光寺
法定代理人  釋道倫  
被      告  辜霞    


            辜文昌  

上  三  人                      
訴訟代理人  王如禎律師
上列當事人間確認袋地通行權存在等事件，本院於民國110年8月
18日辯論終結，判決如下：
    主      文
確認原告就被告無量光寺、辜霞、辜文昌所有坐落新北市○○區○○
段○○○○段00000○0000○00地號土地如附圖所示C、B、A部分（C部
分面積41平方公尺、B部分面積45平方公尺、A部分面積10平方公
尺）之範圍，有通行權存在，被告於此範圍內，不得設置圍籬、
障礙物或為其他一切妨害原告通行之行為，並應容忍原告於上開
土地開設通路供通行使用。
訴訟費用由被告負擔。
    事實及理由
壹、程序方面
一、按「凡有僧道住持之宗教上建築物，不論用何名稱，均為寺
    廟。」「寺廟財產及法物，應向該管地方官署呈請登記。」
    監督寺廟條例第1條、第5條定有明文。故寺廟雖未依民法規
    定為法人之登記，然若已依上開條例辦理寺廟登記，即可認
    有權利能力。查被告無量光寺前於民國91年4月8日，經臺北
    縣政府（嗣已改制為新北市政府）核准辦理寺廟登記，後因
    其負責人發生變更（由呂政吉變更為釋道倫），再於105年1
    2月12日，經新北市政府核准換發新寺廟登記證，此業經本
    院向新北市政府民政局函查屬實，有新北市政府民政局109
    年12月25日新北民宗字第1092491741號函暨臺北縣寺廟登記
    表、新北市寺廟登記證（本院卷㈠第93頁至第97頁）在卷可
    稽；是依上開說明，被告無量光寺有權利能力，得為本件訴
    訟之當事人。次按「寺廟財產及法物為寺廟所有，由住持管
    理之。寺廟有管理權之僧道，不論用何名稱，認為住持。」
    監督寺廟條例第6條亦有明定。查被告無量光寺因其所有之
    後開土地而與原告涉訟，乃因廟產而涉訟之事件，是依上開
    規定，就無量光寺之財產及法物有管理權之負責人釋道倫，
    自有代理無量光寺為訴訟之權能，故釋道倫即為本件被告無
    量光寺之法定代理人。
二、按訴狀送達後，原告不得將原訴變更或追加他訴，但擴張或
    減縮應受判決事項之聲明者，不在此限，民事訴訟法第255
    條第1項第3款定有明文。且不變更訴訟標的，而補充或更正
    事實上或法律上之陳述者，非為訴之變更或追加。民事訴訟
    法第256條亦有明定。查原告起訴初係聲明：「㈠確認原告所
    有後開土地就被告所有後開土地，分別如起訴狀附圖紅色
    部分、黃色部分及綠色部分（面積各為86平方公尺、40平方
    公尺、30平方公尺）所示之土地範圍内有通行權存在。㈡被
    告應容忍原告於聲明第一項土地範圍開設道路通行使用，不
    得禁止或妨礙原告通行。㈢被告無量光寺應將坐落於後開原
    告土地如起訴狀附圖二紅色部分所示地上物（水塔；面積5
    平方公尺）拆除，並將土地騰空返還予原告。㈣上開第三項
    ，原告願供擔保請准宣告假執行。」（見本院卷㈠第11頁）
    惟被告嗣已自行移除水塔、管線，本院亦曾會同兩造到場履
    勘從而命地政人員丈量測繪，原告遂本此變遷，不再請求被
    告無量光寺返還土地（見本院卷㈠第431頁、本院卷㈡第83頁
    ），並將本件應受判決事項之聲明更正為：「㈠確認原告所
    有後開土地就被告所有後開土地，分別如新北市瑞芳地政事
    務所依囑檢送到院之土地複丈成果圖（即本判決附圖；以下
    均稱附圖）A、B、C所示面積各10平方公尺、45平方公尺、4
    1平方公尺之土地範圍內有通行權存在。㈡被告無量光寺、辜
    霞、辜文昌應容忍原告於上開土地範圍開設道路通行使用，
    不得禁止或妨礙原告通行」（本院卷㈠第393頁、本院卷㈡第8
    3頁），核其所為更異，或屬應受判決事項聲明之減縮，或
    屬不變更訴訟標的，僅止補充或更正事實上或法律上之陳述
    ，依上規定，均無不可。
三、按確認法律關係之訴，非原告有即受確認判決之法律上利益
    者，不得提起之。民事訴訟法第247條第1項前段定有明文。
    而所謂即受確認判決之法律上利益，係指因法律關係之存否
    不明確，致原告在私法上之地位有受侵害之危險，而此項危
    險得以對於被告之確認判決除去之者而言（最高法院42年台
    上字第1031號、52年台上字第1240號判例意旨參照）。本件
    原告主張其所有土地與公路顯無適宜之聯絡，不能為通常之
    使用，而有通行被告所有土地之必要，乃經被告否認如後，
    是自形式而為觀察，兩造間顯就「被告應否容忍原告通行」
    互有爭執，進而影響原告就其土地使用、收益等所有權之行
    使方式，由是以觀，原告就其得否通行被告土地，當有確認
    利益，從而，原告提起本件確認通行權之訴，尚無不合。
貳、實體方面
一、原告主張：
　　坐落新北市○○區○○段○○○○段○○○○○地段○00000地號土地（下
    稱系爭原告土地），乃原告所有；而系爭地段56-12、56-4
    、56地號土地（以下合稱系爭被告土地，或各簡稱為系爭56
    -12、56-4、56地號土地），依序為被告無量光寺、辜霞、
    辜文昌所有，並與系爭原告土地毗鄰坐落。因系爭原告土地
    乃「袋地」，無足可通抵「基福公路」（即台2丙線道）之
    適宜方式，是原告祇能依民法第787條第1項、第788條第1項
    之法律關係，請求通行鄰地即系爭被告土地，期使系爭原告
    土地得以經由被告土地通抵產業道路，再經由該產業道路聯
    接至「基福公路」。基上，爰聲明：
  ㈠確認系爭原告土地就被告無量光寺、辜霞、辜文昌分別所有
    之系爭56-12、56-4、56地號土地，各如附圖C、B、A所示面
    積各41平方公尺、45平方公尺、10平方公尺之土地範圍內有
    通行權存在。
　㈡被告無量光寺、辜霞、辜文昌應容忍原告於上開土地範圍開
    設道路通行使用，不得禁止或妨礙原告通行。
二、被告答辯：　　　　　　
  ㈠系爭原告土地，乃分割自「原告與其配偶謝李素真所共有之
    系爭地段56-9地號土地」；且原告本可利用系爭地段56-9地
    號土地通抵保甲路，或先通抵廖姓地主所有之系爭地段57地
    號土地，再經由系爭地段57地號土地聯接至對外道路，甚至
    是經由「系爭原告土地與系爭56-12地號土地『業已舖設』之
    養護道路」聯接至對外道路，故系爭原告土地並「非」袋地
    。況縱認系爭原告土地乃「袋地」，其情亦為原告任意分割
    行為之所自招，故原告當然不得因而請求通行鄰地，遑論原
    告亦非不能擇「系爭原告土地與『柑腳溪及雙柑公路』間之最
    短直線距離」，自行修建通道從而免其通行鄰地之困擾。
  ㈡系爭被告土地原無足可通抵四方道路之聯絡方式，後被告與
    鄰地所有權人協商並出資於鄰地鋪設通道（下稱系爭產業道
    路），系爭被告土地方可經由系爭產業道路聯接至外部道路
    ；詎原告竟覬覦系爭產業道路，不思以上開㈠所述之可行方
    式往來通行，旋占用系爭被告土地意欲通行系爭產業道路，
    並於系爭被告土地私設停車格位，罔顧現場水土流失之風險
    ，安排大型機具進出並且濫墾濫伐，因兩造土地均係位處於
    水土保持之區域，權責機關遂於109年10月底，清除原告擅
    自鋪設之道路與該停車格位，故原告要求於系爭被告土地開
    闢道路並不可行。
  ㈢系爭原告土地與系爭56-12地號土地，不僅高低落差逾1.7公
    尺，其間地勢、走向亦不相當，尤以附圖A、B、C或D、E、F
    所示範圍，乃被告留供舖設維生水塔之必要區域，附圖亦非
    照片或航照圖而難比對，因附圖所示若係「被告舖設維生水
    塔之必要區域」，勢必嚴重損害被告權益，遑論附圖A、B、
    C所示範圍，不僅存在緊靠懸崖邊界之安全疑慮，「系爭原
    告土地與系爭56-12地號土地亦有『業已舖設而可供原告通抵
    雙柑公路』之養護道路」，故原告本可循該養護道路通抵雙
    柑公路，是原告現今主張通行系爭被告土地，顯非就鄰地侵
    害最小之方式，並且不符比例原則而屬權利濫用。
  ㈣過去十餘年來，原告概未申請於系爭原告土地進行農作，原
    告本業亦為計程車司機，數年來均未設籍或住居於系爭原告
    土地，且衡諸系爭原告土地種植果樹花卉若干之現狀，亦可
    推知系爭原告土地本非以大量農耕作為其通常之使用，故系
    爭原告土地並無進出大型農耕機具之需求；更何況，原告縱
    使有意改行大規模農耕，其情亦待主管機關審查准駁，是於
    原告現今概乏申請資料可供參考之前提下，一味要求被告允
    其通行，已然悖離民法調和相鄰關係之旨趣。
  ㈤基上，爰聲明：原告之訴駁回。　　
三、本院判斷：
　㈠系爭56-12、56-4、56地號土地（即系爭被告土地）依次毗鄰
    ，而系爭地段56-13地號土地（即系爭原告土地）則與系爭
    地段56-12地號土地毗鄰坐落。此除有原告提出之地籍圖謄
    本（本院卷㈠第19頁、第221頁至第222頁）、土地登記第一
    類謄本（本院卷㈠第35頁、第169頁至第176頁）、土地登記
    第二類謄本（本院卷㈠第37頁、第41頁、第43頁）在卷足考
    ，並經本院職權查詢系爭被告、原告土地之公務登記資料確
    認無訛，有土地查詢資料（本院卷㈠第81頁至第89頁）存卷
    為憑，且為兩造之所不爭。是系爭原告土地與系爭被告土地
    毗鄰坐落，應堪認定而無可疑。 
  ㈡原告主張系爭原告土地與公路顯無適宜之聯絡而不能為通常
    之使用，乃「袋地」乙情，固經被告否認而以前詞置辯，惟
    查：
  ⒈按土地因與公路無適宜之聯絡，致不能為通常使用時，除因
    土地所有人之任意行為所生者外，土地所有人得通行周圍地
    以至公路，民法第787條第1項定有明文。所謂土地與公路無
    適宜之聯絡，致不能為通常之使用，其情形不以土地絕對不
    通公路為限，即土地雖非絕對不通公路，因其通行困難以致
    不能為通常之使用時，亦應許其通行周圍地以至公路（最高
    法院53年台上字第2996號判例意旨參照）。而是否為通常使
    用所必要，除須斟酌土地之位置、地勢及面積外，尚應考量
    其用途（最高法院79年度台上字第2246號、87年度台上字第
    2247號判決意旨參照）。
  ⒉查系爭原告土地北鄰系爭56-12地號土地（被告無量光寺所有
    ）、西鄰系爭地段57地號土地（訴外人所有）、東鄰系爭地
    段56-9地號土地（原告配偶謝李素真所有），且系爭原告土
    地與系爭地段57地號土地之間，目測約有10公尺左右之高低
    落差（系爭原告土地毗鄰系爭地段57地號土地之交界，目測
    存在「高低落差約10公尺之向下陡坡」），而系爭原告土地
    與系爭56-12地號土地間之高低落差則係相對較緩（被告自
    承「原告所指兩地交界之高低落差大約1.7公尺」，見本院
    卷㈠第145頁）等情，除經本院會同兩造到場履勘無誤，製有
    本院110年2月4日勘驗筆錄暨勘驗照片（本院卷㈠第225頁至
    第277頁）在卷足考，並有附圖即新北市瑞芳地政事務所依
    囑檢送到院之土地複丈成果圖可供查核；且參酌被告提出之
    航照圖及套繪資料（本院卷㈠第159頁至第163頁），亦可推
    知系爭原告土地及其東側之系爭地段56-9地號土地（原告配
    偶謝李素所有），確實查無足堪對外聯絡之通道佈設，是原
    告主張系爭原告土地與公路尚乏適宜之聯絡而不能為通常之
    使用乙情，客觀上已有所本。
  ⒊被告雖指系爭原告土地，分割自「原告與其配偶謝李素真所
    共有之系爭地段56-9地號土地」，原告本可利用系爭地段56
    -9地號土地通抵保甲路，或先通抵廖姓地主所有之系爭地段
    57地號土地，再經由系爭地段57地號土地聯接對外道路，甚
    至經由「系爭原告土地與系爭56-12地號土地『業已舖設』之
    養護道路」往返通行，故系爭原告土地並「非」袋地云云。
    然被告於履勘期日所指「毋須通過被告土地之行走路徑」，
    目測均須「攀爬上下高低落差存在約達數公尺之陡坡」，此
    同有本院110年2月4日勘驗筆錄（本院卷㈠第225頁至第231頁
    ）在卷可參，而為期確認該等路徑之通行可能，本院亦曾命
    原告自行擇期「依被告所指該等路徑往返通行」，並以拍照
    或錄影之方式提出陳報（參見本院卷㈠第227頁至第229頁）
    ，乃其結果，被告於履勘期日所指路線，或為「蜿延向上、
    未開闢、寬度約容1人步行之山道，且步行大約3分鐘即遇死
    路（無路可走）」，或為「沿路均須攀爬上下之人工坡崁或
    天然陡坡，途中甚至有溪流橫擋其間」，凡此均有原告於11
    0年4月20日提出之蒐證光碟（見本院卷㈠第303頁、第321頁
    ）在卷可參，是倘循被告於履勘期日所指路線通行往返，無
    異要求原告徒步翻山越嶺，其間復因路況惡劣、地勢陡峭而
    須慎防失足，是其顯非一般正常之通行方式，而非系爭原告
    土地足堪對外聯絡之「正常通道」。至被告於本院履勘完畢
    並命原告提出上開蒐證光碟以後，故又突襲倡議「系爭原告
    土地與系爭56-12地號土地存在『業已舖設而可供原告通抵雙
    柑公路』之養護道路」云云（本院卷㈡第13頁至第15頁、第84
    頁至第85頁），然本院命兩造會同前往取證之結果，被告本
    次突襲所指「系爭原告土地與56-12地號土地之交界」，同
    樣存在「大約10公尺之高低落差」，亦即，系爭原告土地毗
    鄰系爭56-12地號土地之「該處交界」，同樣必須率先克服
    「高低落差約達10公尺之向下陡坡」，系爭原告土地方可通
    抵被告所稱之養護道路，再沿該養護道路往雙柑公路之方向
    通行，此除經原告提出蒐證光碟（見本院卷㈡第107頁）存卷
    為憑，並有原告截取之兩地交界照片可供查考（見本院卷㈡
    第101頁至第103頁；兩地交界之該處「邊坡」，高度尚與其
    旁設置之電線桿相當，故以該電線桿做為參照，推知該處「
    邊坡」同樣存在「大約10公尺之高低落差」），是被告嗣後
    突襲所指之路徑，同樣強人所難而非一般正常之通行方式。
    從而，被告所指通行方式，顯然不敷「正常通行之一般需求
    」，致非可採。
  ⒋再者，系爭原告土地之使用分區、使用地類別，業經編定為
    「山坡地保育區」、「農牧用地」，此徵原告提出之土地登
    記第一類謄本（本院卷㈠第35頁、第175頁）即明，是系爭原
    告土地之「通常使用」，自與農作或畜牧之事項攸關，為期
    實現「農、牧用地」之價值，相關「農牧機具」當然必須進
    出系爭原告土地，而被告指摘「過去十餘年來，原告概未申
    請於系爭原告土地進行農作」、「原告本業乃計程車司機，
    數年來均未設籍或住居於系爭原告土地」、「系爭原告土地
    先前並未作為農耕使用」云云，就令無訛，其情亦屬系爭原
    告土地「先前未盡其利（先前未經有效利用）」之問題，而
    不妨礙其現今倘欲地盡其利，即須仰賴農牧機具進出之客觀
    須求，因「被告所指通行方式」（參前揭⒊），顯非一般「
    農牧機具」所能上下，是縱原告1人勉強徒步翻山越嶺，系
    爭原告土地仍難避免「因與公路無適宜之聯絡而『不能為通
    常之使用』」以致荒廢之結果，是自「地盡其利」之角度而
    為觀察，系爭原告土地當然祇能選擇「其北側高低落差相對
    較緩之系爭56-12地號土地（被告無量光寺所有）」進出往
    來。
  ⒌被告雖又辯稱：系爭原告土地縱為「袋地」，亦係原告任意
    分割「其與配偶謝李素共有之系爭地段56-9地號土地」所導
    致云云。然系爭原告土地固係分割自「原告與其配偶謝李素
    所共有之系爭地段56-9地號土地」，惟承前所述，系爭原告
    土地北鄰系爭56-12地號土地（被告無量光寺所有）、西鄰
    系爭地段57地號土地（訴外人所有）、東鄰系爭地段56-9地
    號土地（原告配偶謝李素所有），而被告所指通行方式（包
    括所稱「經由系爭地段56-9地號土地通抵保甲路」云云），
    則均強人所難而非可取，是自客觀以言，「分割前之原單宗
    土地（即系爭原告土地尚未與系爭地段56-9地號土地分割前
    之原單宗土地）」，本即難免經由「高低落差相對較緩之系
    爭56-12地號土地（被告無量光寺所有）」對外聯絡之結果
    ，換言之，原單宗土地於分宗、移轉為現狀2筆土地以前，
    本屬封閉地型，致其大部分之範圍，均有對外通行聯絡之困
    難，且其四周地勢，亦僅「原告所指『毗鄰系爭56-12地號土
    地且高低落差相對較緩之兩地交界』」，較宜通行。按鄰地
    通行權係為調和相鄰地關係所定，此項通行權乃就土地與公
    路無適宜之聯絡者而設。若該土地本與公路有適宜之聯絡，
    可為通常使用，竟因土地所有人之任意行為而阻斷，則其土
    地與公路無適宜之聯絡，致不能為通常使用者，應由土地所
    有人自己承受，自不能適用民法第787條第1項有關必要通行
    權之規定。至於所謂任意行為，係指於土地通常使用情形下
    ，因土地所有人自行排除或阻斷土地對公路之適宜聯絡而言
    ，此觀民法第787條第1項及其修正理由自明（最高法院103
    年度台上字第505號判決意旨參照）；即就本件情節而論，
    原單宗土地於分宗、移轉為現狀2筆土地以前，既已存在對
    外聯絡之通行困難，則無論原單宗土地之分宗方式為何，該
    2筆土地除非繼續經由系爭原告土地轉向北側之系爭56-12地
    號土地對外通行，否則勢難避免「土地與公路無適宜聯絡」
    之結果，從而，原單宗土地雖曾歷經土地分宗如前，然其情
    形尚與「土地原與公路『有』適宜之聯絡，可為通常使用，因
    所有權人嗣後之任意行為而阻斷，致土地現與公路無適宜之
    聯絡，而不能為通常使用者」不牟，是被告辯稱系爭原告土
    地與公路無適宜之聯絡而不能為通常之使用，乃肇因於土地
    所有人即原告之「任意行為」，故此不能為通常使用之後果
    ，應由土地所有人即原告自行承擔云云，要屬其個人就「任
    意行為」之誤解而非可採。
  ⒍綜上，系爭原告土地在客觀上確實「與公路無適宜之聯絡而
    不能為通常之使用」，乃「袋地」無疑；且此一難以通行之
    窘境，亦非原告之任意行為所致。
  ㈢按通行權人應於通行必要之範圍內，擇其周圍地損害最少之
    處所及方法為之；對於通行地因此所受之損害，並應支付償
    金。民法第787條第2項定有明文。是土地因與公路無適宜之
    聯絡，致不能為通常使用者，雖許土地所有人通行周圍地以
    至公路，然有通行權人仍應於通行必要之範圍內，擇其周圍
    地損害最少之處所及方法為之（最高法院85年度台上字第20
    57號判決意旨參照），且同前所述，袋地通行權，非以袋地
    與公路有聯絡為已足，尚「須使其能為通常之使用」，而是
    否為通常使用所必要，則須斟酌土地之位置、地勢、面積及
    其用途（最高法院87年度台上字第2247號判決意旨參照）。
    經查：
  ⒈原告參考本院履勘後命地政人員丈量測繪之成果，主張通行
    系爭被告土地如附圖A、B、C所示之範圍；而附圖A、B、C所
    示通道，則係本院命地政人員以「系爭被告土地與系爭地段
    57地號土地間之高低落差約10公尺之向下陡坡（下稱系爭陡
    坡）」為界，再向旁延伸3公尺作為通行路寬，有本院勘驗
    筆錄可供勾稽（詳參本院卷㈠第227頁）。因「系爭陡坡」客
    觀上並非一般人所能利用（除非克服險峻地勢，否則，高低
    落差達10公尺之系爭陡坡，原即難為通常之使用），是原告
    選擇「以系爭陡坡為界」之通行方式，相對可免「『扣除不
    能利用之系爭陡坡』以後，系爭被告土地猶因原告通行而須
    再遭切割，導致系爭被告土地過度細分並有部分臨靠系爭陡
    坡而難利用」之結果；再考量系爭原告土地乃「農、牧用地
    」，其「通常使用」自須伴隨「農牧機具」之上下進出（同
    參前述，於茲不贅），而農路設計規範第11條則規定：「農
    路一級：設計行車速度每小時25公里，路基寬度6公尺，最
    小曲率半徑20公尺，最大縱坡度為20%之農用道路；農路二
    級：設計行車速度每小時20公里，路基寬度5公尺，最小曲
    率半徑15公尺，最大縱坡度20%之農用道路；農路三級：設
    計行車速度每小時15公里，路基寬度4公尺，最小曲率半徑1
    0公尺，最大縱坡度15%之農用道路；農路四級：設計行車速
    度每小時15公里，路基寬度2.5公尺以上未滿4公尺，最大縱
    坡度20%之支線農用道路」，行政院農業委員會亦曾於104年
    7月21日，以農糧字第1041069216A號修正發布農地搬運車規
    格範圍：「凡專供農民行駛於鄉村地區搬運農產品或農用資
    材，除駕駛者外得搭載助手一人之慢速車輛，並裝有三輪軸
    以下之農用輪胎者謂之農地搬運車，為農業機械之一種。其
    詳細規格如下：載物台：最長243公分以下，最寬152公分
    以下，高度（台面至地面）70公分以下」，而可徵農地搬運
    車最寬以152公分為限，加計該搬運車兩側預留30公分之距
    離以及農作物裝載之寬度，應可認原告主張路寬以3公尺為
    原則，於屈就山勢、避讓溝壑之前提之下，盡量臨靠系爭陡
    坡進而擇定本件通行系爭被告土地之方案如附圖A、B、C所
    示，已然兼及周圍地損害最少之原則及其就土地通常使用之
    需求，而無不當。
  ⒉被告雖稱系爭被告土地位處水土保持區域，權責機關亦曾於1
    09年10月底，清除原告擅自鋪設之道路以及停車格位，故原
    告要求於系爭被告土地開闢道路並不可行云云；然民法規範
    之袋地通行權，係為調整土地相鄰關係所賦予之私法上權利
    ，與國家為維護公益而予干預管制之公法上法律關係，截然
    不同，且「水土保持區域」並非絕對不能開挖整地，僅止其
    必須事先「擬具水土保持計畫送請核准」（水土保持法以及
    本院卷㈠第229頁參看），而關此「水土保持計畫之擬具」，
    乃本院允准原告通行之後話，換言之，本院允准原告通行系
    爭被告土地，重在兩造私法權益（相鄰關係）之調整，並「
    未免除」原告公法上所應盡之義務，故原告若欲在系爭被告
    土地如附圖A、B、C所示範圍開挖整地，自須遵守山坡地保
    育利用條例以及水土保持法之相關規範，事先「擬具適切之
    水土保持計畫送請核准」，而關此計畫之提出審核，則非本
    院現階段所能干預介入，而應由主管機關於日後依循相關規
    範予以權衡處理。故被告偏執兩造土地位處水土保持區域而
    予挑剔原告主張之通行方法，自屬其個人誤會之詞而非可採
    。
  ⒊被告固又指稱附圖A、B、C所示範圍，乃被告留供舖設維生水
    塔之必要區域，若允原告通行，勢必嚴重侵害被告權益云云
    ；惟水塔乃至其水管之舖設，原非「必擇A、B、C所示範圍
    」不可，且被告倘因用水而有使用原告水源、土地乃至集水
    設備之需求，亦非不可依循民法相鄰關係之規範，另就原告
    主張用水權、過水權或過水工作物之使用權，尤以被告倘因
    原告通行其私有土地而受損害（例如必須挪移水塔、水管等
    ），被告亦可另依民法第787條第2項後段之規定，請求原告
    支付償金（惟給付償金與准許通行二者間，並無所謂「同時
    履行抗辯」之問題），是被告執此拒絕原告之通行要求，亦
    欠根據而非可取。
  ㈣綜上所述，系爭原告土地與公路無適宜之聯絡而不能為通常
    之使用，且此亦非原告之任意行為所致，兼之原告主張通行
    系爭被告土地如附圖A、B、C所示範圍，業已兼及周圍地損
    害最少之原則及其就土地通常使用之需求，而無不當，則原
    告提起本件訴訟，求為確認其就系爭被告土地如附圖A、B、
    C所示範圍有通行權存在，請求被告於此範圍內，不得設置
    圍籬、障礙物或為其他一切妨害原告通行之行為，並應容忍
    原告於上開土地開設通路供通行使用，即屬合法有據，為有
    理由，應予准許。
四、本件事證已臻明確，兩造其餘之攻擊或防禦方法及提出之證
    據，經本院斟酌後，認為均不足以影響本判決之結果，自無
    逐一詳予論駁之必要；至被告雖聲明人證楊文定、賴明賢、
    莊再添，意欲藉此辨明「系爭原告土地先前未經用於農牧乙
    途」、「原告曾向前任里長謊稱系爭被告土地所舖設之路逕
    乃其1人所有」、「附圖A、B、C所示範圍乃被告留供舖設維
    生水塔之所必要」，然承前所述，系爭原告土地「先前未盡
    其利（先前未經有效利用）」以及原告先前曾否說謊，要與
    系爭原告土地現今倘欲地盡其利之通行須求無妨，被告亦非
    不可改由其他方式，確保一己用水之需求，或向原告請求支
    付償金，以彌補其因原告通行而蒙受之損害，是關此事實之
    釐清，顯然無助於「原告可否通行系爭被告土地」之審酌判
    斷，故此之於本件訴訟而言，即屬不必要調查之證據，不能
    准許，併此指明。
五、訴訟費用由敗訴之被告負擔。
六、結論：本件原告之訴為有理由，依民事訴訟法第78條，判決
    如主文。
中　　華　　民　　國　　110 　年　　8 　　月　　25　　日
                  民事庭法  官   王慧惠
以上正本係照原本作成。　　　　　　　　　  
如對本判決上訴，須於判決送達後二十日內向本院提出上訴狀。
如委任律師提起上訴者，應一併繳納上訴審裁判費。
中　　華　　民　　國　　110 　年　　8 　　月　　25　　日
                        書記官   姚安儒